臺灣臺中地方法院臺中簡易庭民事判決
110年度中簡字第2489號
原      告  林煜恩  
被      告  魏德賢  

上列被告因妨害名譽案件，經原告提起損害賠償之刑事附帶民事
訴訟（本院110年度中簡附民字第98號），經刑事庭裁定移送前
來，本院於民國111年3月29日言詞辯論終結，判決如下：
    主      文
被告應給付原告新臺幣6,000元，及自民國110年7月14日起至清
償日止，按週年利率百分之五計算之利息。
原告其餘之訴駁回。
本判決原告勝訴部分得假執行。
    事實及理由
貳、實體事項：
一、原告主張：被告與原告係鄰居關係，被告長期因遭原告檢舉
    妨害安寧案件及停車糾紛，心生嫌隙，被告賢竟意圖散布於
    眾，基於誹謗之犯意，於民國110年1月24日18時40分許，在
    臺中市○○區○○街00號前，以臺語揚言：「你把你阿公趕出去
    ，是不是」等語，以此涉及私德而與公共利益無關之事妨害
    原告之名譽，爰依侵權行為之法律關係，請求被告賠償原告
    精神慰撫金新臺幣（下同）20萬元等語。並聲明：㈠被告應
    給付原告20萬元，及自起訴狀繕本送達被告翌日起至清償日
    止，按週年利率百分之5計算之利息。㈡願供擔保，請准宣告
    假執行。
二、被告則以：伊與原告之爺爺林清柳關係甚好，聽聞原告可能
    將林清柳趕出原告臺中市○○區○○街00號住處，出於關心林清
    柳之近況，方向原告詢問「你把你爺爺趕出去，是不是？」
    等疑問，以釐清事實，顯見被告於本案中並無具有毀謗原告
    之犯意，故無有不法侵害原告名譽之情況。更何況被告於本
    案中並非直接表述原告將其爺爺趕出去，而僅係以疑問語氣
    問之，並不會致使不特定多數人對其存在負面評價而致其名
    譽受損，主觀上亦不存在有惡意對其有造成人格貶抑之意圖
    ，應係屬善意言論等語，資為抗辯，並聲明：原告之訴駁回
    。
三、得心證之理由：
  ㈠按刑事訴訟判決所認定之事實，固非當然有拘束民事訴訟判
    決之效力，但民事法院調查刑事訴訟原有之證據，而斟酌其
    結果以判斷事實之真偽，並於判決內記明其得心證之理由，
    即非法所不許（參最高法院67年台上字第2674號及49年台上
    字第929號判例意旨），是本院自得調查刑事訴訟中原有之
    證據，斟酌其結果以判斷其事實，合先敘明。
  ㈡原告主張被告於上開時、地，意圖散布於眾，指摘足以毀損
    原告名譽之事乙情，業經本院以110年度中簡字第1140號刑
    事判決判被告犯誹謗罪，處罰金新臺幣12,000元，嗣經被告
    提起上訴，經本院於111年5月17日以110年度簡上字第414號
    駁回上訴確定在案，有上開判決書函在卷可查（見本院卷第
    15至19頁、第195至201頁），並經本院依職權調取上開刑事
    案電子卷（含偵查卷及警卷）核閱無誤。被告對於有於上開
    時、地陳述「你把你阿公趕出去，是不是」等語並未爭執，
    惟辯稱被告係出於關心林清柳之近況，方向原告詢問「你把
    你爺爺趕出去，是不是？」等疑問，以釐清事實，並無具有
    毀謗原告之犯意，且被告並非直接表述原告將其爺爺趕出去
    ，而僅係以疑問語氣問之，並不會致使不特定多數人對其存
    在負面評價而致其名譽受損，主觀上亦不存在有惡意對其有
    造成人格貶抑之意圖，應係屬善意言論等語，惟查：被告於
    不特定多數人所得共聞共見之原告臺中市○○區○○街00號住處
    前，所為之「你把你爺爺趕出去，是不是？」之話語，不論
    係屬肯定句抑或疑問句，應顯係指摘原告將其爺爺趕出去等
    情，已涉及具體事實而非為抽象謾罵，客觀上足使聽聞者理
    解該等內容均在具體指摘原告未盡孝道、不顧倫常、逃脫扶
    養之責等，衡以一般社會觀念，被告上開陳述內容，將使原
    告遭獲悉上開情節者以不負責任、不盡孝道等評價，已足以
    貶損原告之人格及社會評價。又觀被告所使用之用語，表面
    上為疑問句，實則已將其所欲傳達之不實資訊表露於外，而
    足使於原告之名譽產生一定程度之貶損，實則已藉由前開言
    論，直接達到貶損原告名譽之效果，足認被告係透過疑問句
    作為包裝之方式，而公開指摘原告前開不實之言論甚明。參
    酌被告於本案事發時係成年人，且有相當社會歷練，其對所
    述內容顯足使原告名譽受到具體指摘而貶損等情，當有所認
    識，然其猶決意為前述內容之話語，是其主觀上應具有散布
    於眾而損害原告名譽之誹謗犯意甚明。再毀損他人名譽，除
    「陳述之事實為真實」或「善意發表言論，而有(1)因自衛
    、自辯或保護合法之利益；(2)公務員因職務而報告者；(3)
    對於可受公評之事，而為適當之評論者；(4)對於中央及地
    方之會議或法院或公眾集會之記事，而為適當之載述等情事
    」外，原則上應以名譽權之保護為優先，言論自由之權利則
    居於退讓之地位。即行為人之「事實陳述」，有刑法第310
    條第3項之情事；而行為人之「意見表達」，有刑法第311條
    所列各款之情形，則言論自由權之保障應優先於名譽權之保
    障，於此情形下，行為人雖損害他人名譽，因受憲法言論自
    由之保障，而具備阻卻違法事由，欠缺不法性（司法院釋字
    第509號解釋意旨參照）。而所稱「善意」，乃指「非惡意
    」而言，即行為人之心意發動之初，並無惡意，非僅以詆毀
    或減損他人人格為其唯一目的或重點所在。若行為人於指摘
    或傳述之初，即係以詆毀或減損他人人格為其唯一目的或重
    點所在，自非善意發表言論，當無上揭阻卻違法事由之適用
    。查被告所為之「你把你爺爺趕出去，是不是？」之言語內
    容，係指摘原告有不負責任、不盡孝道，顯係以詆毀或減損
    原告人格為目的，難認其係出於「善意」而發表言論，不問
    兩造之前有何糾紛或訴訟，難認被告張貼文字與自我防衛或
    自我辯白有何相關，自無援引刑法第311條第1項第1款而阻
    卻違法之餘地。基上，被告所辯並非可採，本件原告主張堪
    認屬實。
　㈢按因故意或過失，不法侵害他人之權利者，負損害賠償責任
    ，民法第184條第1項前段定有明文。又不法侵害他人之身體
    、健康、名譽、自由、信用、隱私、貞操，或不法侵害其他
    人格法益而情節重大者，被害人雖非財產上之損害，亦得請
    求賠償相當之金額，民法第195條第1項前段定有明文。次按
    查言論自由為人民之基本權利，有實現個人自我、促進民主
    發展、呈現多元意見、維護人性尊嚴等多重功能，保障言論
    自由乃促進多元社會正常發展，實現民主社會應有價值，不
    可或缺之手段。至於名譽權旨在維護個人主體性及人格之完
    整性，為實現人性尊嚴所必要，二者之重要性固難分軒輊，
    在法的實現過程中，應力求其二者保障之平衡。故侵害名譽
    權而應負侵權行為損害賠償責任者，須以行為人意圖散布於
    眾，故意或過失詆毀他人名譽為必要，蓋如此始有使他人之
    名譽在社會之評價受到貶損之虞（參照高法院99年度台上字
    第1664號裁判要旨）。而稱名譽者，指人在社會上評價，通
    常指其人格在社會生活上所受的尊重。是稱侵害名譽者，指
    以言語、文字、漫畫或其他貶損他人在社會上的評價，使其
    受到憎惡、蔑視、侮辱、嘲笑、不齒與其往來。此即名譽之
    受侵害必有使人在社會上的評價之低落之程度，始足當之。
    是以，以言語、文字方式為侵害之方式，須達具體指謫他方
    ，始達他人社會上的評價之低落之程度。而民事損害賠償責
    任與刑法上之犯罪，兩者立法目的有別，法益保護之範圍，
    亦有不同，民事上損害賠償責任之成立，與刑事上犯罪之構
    成無必然之關係，此即民事責任之成立，不以行為人主觀上
    存有犯意為必要，同以個人名譽法益之保護，於民事責任之
    成立，自不以存有刑法主觀犯意為必要。查被告前揭指述之
    言語內容，係公開並具體指摘原告，已足使原告在社會上評
    價，受到貶損，而達於低落之程度，顯已不法侵害原告之名
    譽。再本件被告以上開誹謗言語貶損原告名譽，致原告精神
    上遭受難堪痛苦，原告所受損害與被告之行為間，具有相當
    因果關係，被告應成立民法第184條第1項前段之侵權行為。
    被告既具上開誹謗行為，其就原告因此所受之非財產上損害
    ，自應負賠償責任，從而，原告依民法第195條第1項前段規
    定，請求被告應賠償精神慰撫金，即屬正當。
  ㈣復按名譽被侵害者雖許被害人請求以金錢賠償，但其損失原
    非如財產損失之有價額可以計算，究竟如何始認為相當，自
    得由法院斟酌情形定其數額；名譽被侵害者，關於非財產上
    之損害，加害人雖亦負賠償責任，但以相當之金額為限，民
    法第195條第1項定有明文，所謂相當，自應以實際加害情形
    與其名譽影響是否重大，及被害者之身分地位與加害人經濟
    狀況等關係定之（最高法院19年上字第1613號、47年台上字
    第1221號判例要旨參照）。又按慰撫金之賠償須以人格權遭
    遇侵害，使精神上受有痛苦為必要，其核給之標準固與財產
    上損害之計算不同，然非不可斟酌雙方身分資力與加害程度
    ，及其他各種情形核定相當之數額（參照最高法院51年度台
    上字第223號判例意旨）。本院審酌被告言論內容對原告所
    造成之難堪痛苦，衡以原告為高職畢業，從事手機維修，月
    收入約2萬多元，又其名下之房屋、土地等不動產及財產情
    形，業據原告陳明在卷；又被告係國中學歷，從事風車工作
    ，名下有不動產、汽車及等情，亦據被告於本院陳明在卷，
    復有被告之稅務電子閘門財產調件明細表可稽（附於本院卷
    末證物袋）。本院並考量被告所為誹謗之侵害行為之手段，
    共見共聞之人多為巷弄內之鄰居，原告因本件所遭受之精神
    上痛苦等情，認為原告請求精神上損害賠償20萬元，顯屬過
    高，其就被告誹謗之侵害所致之精神上損害，總計應為6,00
    0元為適當；逾此數額之請求，不予准許。
  ㈤按給付無確定期限者，債務人於債權人得請求給付時，經其
    催告而未為給付，自受催告時起，負遲延責任，其經債權人
    起訴而送達訴狀者，與催告有同一之效力；遲延之債務，以
    支付金錢為標的者，債權人得請求依法定利率計算之遲延利
    息；應付利息之債務，其利率未經約定，亦無法律可據者，
    週年利率為百分之5，民法第229條第2項、第233條第1項前
    段、第203條規定甚明。本件原告請求被告賠償之金額，並
    未定有給付之期限，則原告請求自起訴狀繕本送達被告翌日
    起即110年7月14日（送達證書見110年度中簡附民字第98號
    卷第17頁）起至清償日止，按週年利率百分之5計算遲延利
    息，與上開規定核無不合，應予准許。　
  ㈥綜上所述，原告本於侵權行為法律關係，請求被告給付6,000
    元，及自起訴狀繕本送達被告翌日起即自110年7月14日起至
    清償日止按年息百分之5計算之法定遲延利息，於法有據，
    應予准許；至原告逾此範圍之請求，為無理由，不應准許，
    應予駁回。
四、本件事證已臻明確，兩造其餘攻擊防禦方法及所舉證據，經
    審酌結果，與本件判決結論均無影響，爰不一一論述，附此
    敘明。
五、本件原告勝訴部分，係就民事訴訟法第427條第2項第12款訴
    訟適用簡易程序為被告敗訴之判決，爰依民事訴訟法第389
    條第1項第3款規定，依職權宣告假執行。原告雖陳明請准宣
    告假執行，不過係促使本院發動職權為假執行之宣告，本院
    就原告此部分聲請無庸為准駁之諭知。
六、本件原告係於刑事訴訟程序提起民事訴訟，經本院刑事庭裁
    定移送前來，依刑事訴訟法第504條第1項規定，無庸繳納裁
    判費，且本件訴訟繫屬期間亦未增生訴訟費用事項，故無訴
    訟費用負擔問題，併予敘明。
中　　華　　民　　國　　111 　年　　5 　　月　　31　　日
                          臺灣臺中地方法院臺中簡易庭
                                  法　官　張清洲
以上為正本，係照原本作成。
如不服本判決，應於送達後二十日內，向本院提出上訴狀並表明
上訴理由，如於本判決宣示後送達前提起上訴者，應於判決送達
後二十日內補提上訴理由書（須附繕本）。如委任律師提起上訴
者，應一併繳納上訴審裁判費。
中　　華　　民　　國　　111 　年　　5 　　月　　31　　日
                                  書記官  陳慧津